臺灣臺北地方法院民事判決　　　　　　　94年度訴字第4015號
原　　　告　丙○○
訴訟代理人　何朝棟律師
複代理人　　乙○○
被　　　告　甲○○
訴訟代理人　丁○○
　　　　　　陳志偉律師
複代理人　　董晴嵐律師
上開當事人間請求遷讓房屋事件，本院於中華民國96年7月9日言
詞辯論終結，判決如下：
    主      文
被告應將門牌台北市○○區○○路4段163號建物如附圖所示b、c
部分及坐落台北市○○區○○段4小段463、466地號土地上如附
圖所示e、g部分建物遷讓返還原告，並自民國九十年一月十六起
至返還上開建物之日止，按月給付原告新臺幣陸仟佰陸拾捌元
。
原告其餘之訴駁回。
訴訟費用由被告負擔十分之七，餘由原告負擔。
本判決原告勝訴部分，於原告以新臺幣貳拾萬元為被告供擔保
後，得假執行；但被告如以新臺幣陸拾柒萬柒仟伍佰元為原告預
供擔保，得免為假執行。
原告其餘假執行之聲請駁回。
    事實及理由
一程序方面：按訴狀送達後，原告不得將原訴變更或追加他訴，
  但請求之基礎事實同一、擴張或減縮應受判決事項之聲明者，
  不在此限，民事訴訟法第255條第1項第2款、第3款定有明文。
  原告起訴請求被告將門牌台北市○○區○○路4段163、165號
  建物（以下簡稱系爭163、165號建物）遷讓返還原告，並自民
  國90年1月16日起至返還上開建物之日止，按月給付原告損害
  金新臺幣（下同）20萬元。嗣原告於訴狀送達後之94年8月3日
  具狀變更聲明，請求被告應將系爭163、165號建物如附圖所示
  a 、b、c、d部分及坐落台北市○○區○○段4小段466地號上
  如附圖所示e、f、g、h部分建物遷讓返還原告，並自90年1月
  16日起至返還上開建物之日止，按月給付原告損害金20萬元；
  原告復於96年7月9日就損害金部分減縮為每月6,368元。原告
  所為變更，因請求之基礎事實同一或僅減縮應受判決事項之聲
  明，均應予准許。
二原告起訴主張：
  (一)被告曾於78年2月15日向訴外人張秋鴻承租未經保存登記之
    系爭163、165號建物及坐落台北市木柵區○○○段坡內坑小
    段152之2、152之4、153之2、154之1、155之9地號土地（以
    下簡稱系爭土地）上之房屋、工廠、展示中心，約定每月租
    金20萬元，有被告書立之授權書（以下簡稱系爭授權書）為
    憑。嗣張秋鴻於80年3月11日將系爭163、165號建物及對被
    告之租賃權利出售轉讓訴外人張春美，張春美則於89年9月
    18日將系爭163、165號建物之事實上處分權及對被告之租賃
    權利贈與原告。被告自78年間承租後即未按月繳交租金，經
    原告於89年12月14日發函催告被告於1個月內給付租金，逾
    期未給付即終止租約，被告仍置之不理。兩造曾於92年5月7
    日成立和解，約定被告應於92年9月1日給付150萬元予原告
    ，惟被告未依約履行，依和解書第4條約定，該和解書作廢
    ，兩造原債權債務關係即予回復。爰依土地法第100條第3項
    規定，主張終止租約，請求被告返還上開建物，並自90年1
    月16日起至返還上開建物之日止按月給付相當於租金之不當
    得利。
  (二)對被告答辯之陳述：
    (1)系爭授權書所載之租賃標的為系爭163、165號建物及坐落
      系爭土地上之房屋、工廠、展示中心，系爭土地重測後為
      之地號台北市○○區○○段4小段465、464、462、466、
      463地號。
    (2)本院91年度執字第9397號拍賣之165號建物與本件無關。
    (3)否認系爭163號建物已出售林木添，收據係記載補償費用
      ，係有償使用之對價，非買賣價金。
    (4)被告簽立和解書時並未爭執張秋鴻將系爭163、165號建物
      及系爭土地之使用權、承租權、承購權之契約權利轉讓張
      春美，再由張春美轉讓原告。
  (三)聲明：
    (一)被告應將坐落系爭163、165號建物（如附圖所示a、b、c
      、d部分）及坐落台北市○○區○○段4小段466地號上之
      建物（如附圖所示e、f、g、h部分）遷讓返還原告，並自
      90年1月16日起至返還上開建物之日止，按月給付原告
      6,368元。
    (二)願供擔保請准宣告假執行。
三被告答辯稱：
  (一)原告依土地法第100條第3項規定，請求被告遷讓返還建物，
    並無理由：
    (1)原告應舉證證明補充協議書為真正，並提出張秋鴻與張春
      美簽立之買賣契約書。
    (2)被告與張秋鴻之租賃關係已於80年3月15日屆期而不存在
      ，故張春美無從將已不存在之租賃權贈與原告，兩造間無
      租賃關係存在。
    (3)張春美贈與原告之移轉契約書所載建物面積與本件測量面
      積不同，可見系爭163、165號建物業已拆除改建。原告應
      證明改建後另出租被告。
    (4)系爭165號建物已拍賣由莊志峰買受，原告應證明有權出
      租該建物。系爭165號建物拍賣時有51.28平方公尺，本件
      件僅測得28平方公尺，短少之面積係因年久失修倒塌而拆
      除。
    (5)原告未敘明張秋鴻對被告之租賃權利為何。補充協議書所
      載出售標的並未包括土地之使用權，張春美無從將該使用
      權贈與原告。另依和解書所載，被告僅將系爭163、165號
      建物之事實上處分權轉張秋鴻，則張秋鴻無從出租其他部
      分之權利，租賃標的物僅有系爭163、165號建物。兩造間
      既未曾有租賃關係存在，則原告請求被告將系爭466地號
      （附件圖示e、f、g、h）之建物遷讓返還原告，並無依據
      。
    (6)依原告前於本院91年度訴字第5813號言詞辯論筆錄及原告
      於84年2月25日出具之收據所載，系爭163號建物已出售予
      林木添。原告主張林木添僅係有償使用，應舉證；且若原
      告係將163號建物供林木添有償使用，則兩造就163號建物
      即無租約存在。
  (二)原告請求被告按月給付原告20萬元，亦無依據：
    (1)原告未表明請求權依據。
    (2)原告於前案91年度店簡字第548號僅請求按月給付6,368元
      。
  (三)原告未敘明系爭和解書第4條約定兩造原債權債務關係即予
    回復之真意。
  (四)聲明：
    (1)原告之訴及其假執行之聲請均駁回。
    (2)如受不利判決，願供擔保請准宣告免為假執行。
四兩造不爭執事項
  (一)系爭163、165號建物未經保存登記，原屬被告所有，嗣被告
    將上開建物之事實上處分權及系爭土地之使用權、承租權、
    承購權讓與張秋鴻，收受價款516萬元。
  (二)依被告於80年3月23日書立之系爭授權書第2條所載，被告於
    78年2月15日，以每月租金20萬元，向張秋鴻承租系爭163、
    165號建物及系爭土地上之房屋、工廠、展示中心。嗣張秋
    鴻於80年3月11日將系爭163、165號建物及土地使用權，包
    含對被告之租賃權利，出售轉讓張春美，張春美則於89年9
    月18日將系爭163（面積355.8平方公尺）、165（207.2平方
    公尺）號建物之事實上處分權及系爭土地之使用權、承租權
    、承購權，包含對被告之租賃權利，贈與轉讓原告。
  (三)系爭土地於地籍圖重測後之地號為台北市○○區○○段4 小
    段465（國有）、464（許友雲、許榮發、許治、許錦共有
    ）、462、466（祭祀公業林德泰所有）、463地號。
  (四)本院91年度執字第9397號債權人財政部國有財產局台灣北區
    辦事處（以下簡稱國有財產局）與被告間給付租金強制執行
    事件，查封拍賣被告所有坐落台北市○○區○○段4小段462
    、463地號上門牌165號之未保存登記建物，經囑託台北市古
    亭地政事務所於91年5月21日測量結果，該建物為平房，面
    積51.28平方公尺，坐落位置相當於如附圖所示d部分（28平
    方公尺）。嗣上開建物於92年3月5日拍定，由莊志峰買受。
    國有財產局之執行名義為台灣板橋地方法院89年度訴字第
    1305號確定判決，依國有財產局於該判決陳述之事實，被告
    係自83年9月1日起至85年12月31日止，向國有財產局承租台
    北市○○區○○段4小段465地號土地，興建門牌163號磚木
    造平房。
  (五)被告自78年2月15日承租後即未按月繳交租金。原告曾於89
    年12月14日發函被告，限被告於1個月內給付租金，如逾期
    未給付，即以該函為終止租約之意思表示。被告於89年12月
    15日收受該函後，未依限清償。
  (六)兩造曾於92年5月7日成立和解，書立系爭和解書。
    (1)系爭和解書第1條約定：本和解事項起因於被告將系爭163
      、165號建物及系爭土地之使用權、承租權、承購權轉讓
      張秋鴻，被告收受價款516萬元後僅交付系爭163、165號
      建物之事實上處分權予張秋鴻（嗣再由張秋鴻出租被告）
      ，其餘土地使用權、承租權、承購權等事項，被告未能履
      行。張秋鴻將上開建物及土地依其約定之使用權、承租權
      、承購權之契約權利轉讓張春美，再由張春美轉讓予原告
      ，原告乃依據所轉讓之權利訴請被告返還建物。
    (2)系爭和解書第2條約定：被告與張秋鴻間之建物買賣等約
      定事項，兩造同意解除，被告確認解除契約後應返還原告
      之金額為516萬元。
    (3)系爭和解書第3條約定：被告同意代原告清償對第3人丁○
      ○之借款債務，故應返還原告之金額為460萬元，原告同
      意以3折即150萬元，由被告於92年9月1日一次支付，原告
      其餘債權同意拋棄。
    (4)系爭和解書第4條約定：若被告未能如期履行支付，則本
      和解書兩造同意作廢，兩造原債權債務關係即予回復。
  (七)若被告應給付損害金，損害金之數額為每月6,368元。
五兩造爭執要點及本院之判斷
  (一)原告主張終止租約請求返還租賃物為有理由：
    (1)依原告所提系爭授權書、補充協議書、贈與契約書之記載
      及上開不爭執事項，原告係輾轉受讓張秋鴻對被告之租賃
      權利。而被告既自78年2月15日承租後即未按月繳交租金
      ，經原告發函限被告於1個月內給付租金，並表示逾期未
      給付即以該函為終止租約之意思表示後，被告雖於89年12
      月15日收受該函，仍未依限清償等情，亦為兩造所不爭執
      。則原告主張兩造間之租賃契約已終止，請求返還租賃物
      ，依民法第440條第1項、第2項、第455條之規定，為有理
      由。
    (2)至於兩造雖曾於92年5月7日成立和解，書立系爭和解書，
      惟原告主張被告仍未依約清償，為被告所不爭執。則依系
      爭和解書第4條約定：若被告未能如期履行支付，本和解
      書兩造同意作廢，兩造原債權債務關係即予回復等語，因
      被告既未依約清償，系爭和解書應認已作廢，而回復兩造
      原有之債權債務關係。故原告仍得主張終止租約，請求返
      還租賃物。
  (二)系爭租賃標的物之範圍僅為如附圖所示b、c、d、e、g部分
    建物：
    (1)依原告所提系爭授權書、補充協議書、贈與契約書之記載
      及上開不爭執事項，原告係輾轉受讓張秋鴻對被告之租賃
      權利。而被告原向張秋鴻承租之標的為「系爭163、165號
      建物及系爭土地上之房屋、工廠、展示中心」，則原告主
      張終止租約，請求返還租賃物，應受該租賃標的之限制。
    (2)系爭土地於地籍圖重測後之地號為台北市○○區○○段4
      小段465、464、462、466、463地號。而坐落系爭土地上
      之建物，經本院囑託台北市古亭地政事務所測量結果並製
      作，僅有如附圖即土地複丈成果圖所示b（坐落462地號，
      面積153平方公尺）、c（坐落463地號，面積3平方公尺）
      、d（坐落463地號，面積28平方公尺）、e（坐落463地號
      ，面積69平方公尺）、g（坐落466 地號，面積296平方公
      尺），其中b、c部分建物掛有163號門牌，d部分建物掛有
      165號門牌，其餘建物則未掛門牌。故系爭租賃物之範圍
      ，應僅為掛有163、165號門牌之b、c、d部分建物及系爭
      463、466地號土地上未掛門牌之e、g部分建物。
    (3)至於如附圖所示a、f、h部分建物，均非坐落被告承租之
      土地上，原告請求被告返還，並無理由。
  (三)系爭165號建物業經強制執行拍賣予莊志峰買受，原告不得
    請求返還：
    (1)依強制執行法第98條規定，拍賣之不動產，買受人自領得
      執行法院所發給權利移轉證書之日起，取得該不動產之所
      有權。未保存登記建物經法院強制執行拍賣，買受人取得
      權利移轉證書時，即取得該未保存登記建物之所有權，縱
      不能依法登記，但依民法第759條規定，亦僅不得處分其
      物權而已，不影響其已取得之所有權。
    (2)系爭165號建物即如附圖所示d部分（28平方公尺）未經保
      存登記，原屬被告所有；被告雖將系爭165號建物之事實
      上處分權讓與張秋鴻，惟張秋鴻因不能登記而無法取得所
      有權。其後系爭165號建物經本院91年度執字第9397號（
      債務人為被告）強制執行於92年3月5日拍定，由莊志峰買
      受。莊志峰已於92年3月20日取得執行法院發給之權利移
      轉證書，業經本院調閱該執行卷宗，查核屬實，故莊志峰
      已取得系爭165號建物之所有權。而系爭165號建物上之租
      賃契約，類推適用民法第425條之規定，對於受讓人莊志
      峰繼續存在，故僅莊志峰得對被告依租賃關係主張權利。
      原告主張終止租約，請求被告返還系爭165號建物，並無
      理由。
  (四)被告辯稱系爭163號建物已拆除改建或出售他人，並無理由
    ：
    被告雖提出原告於84年2月25日簽收之字據，主張原告已將
    系爭163號建物出售林木添，惟原告否認之。而由該字據所
    載「茲收到林木添先生補償台北市○○路○段163號地上屋費
    用新台幣21萬8千元整」等語，已難認原告有出售系爭163號
    建物之意思，況且原告係於89年9月18日自張春美受讓取得
    系爭163號建物之事實上處分權，益難認其得於84年間將系
    爭163號建物出售他人。被告所辯自不足採。
  (五)綜上，原告主張終止租約，請求被告返還系爭163號建物如
    附圖所示b、c部分及系爭463、466地號土地上如附圖所示e
    、g部分之建物，為有理由。被告於89年12月15日收受原告
    之限期催告函後，未依期限於1個月內給付租金，依該函之
    意旨，原告已於期滿後之90年1月15日為終止租約之意思表
    示。被告於原告終止租約後遲未返還上開建物，受有使用上
    開建物之利益，致原告受損害，故原告依不當得利之規定，
    請求被告自90年1月16日起至返還上開建物之日止，按月給
    付原告6,368元損害金，亦有理由。
六綜上所述，原告依租賃關係及不當得利之規定，請求被告返還
  系爭163號建物如附圖所示b、c部分及系爭463、466地號土地
  上如附圖所示e、g部分之建物，並自90年1月16日起至返還上
  開建物之日止，按月給付原告6,368元損害金，為有理由，應
  予准許，原告逾此部分之請求，為無理由，應予駁回。
七本件事證業已明確，兩造其餘主張陳述及所提之證據，經本院
  審酌後，認均不足以影響本判決之結果，均毋庸再予論述，附
  此敘明。
八本件原告勝訴部分，兩造分別陳明願供擔保請准宣告假執行或
  免為假執行，均核無不合，爰分別酌定相當之擔保金額准許之
  。至於原告敗訴部分，其假執行之聲請即失所附麗，應予駁回
  。
九據上論結，原告之訴為一部有理由，一部無理由，依民事訴訟
  法第79條、第390條第2項、第392條第2項，判決如主文。
中　　華　　民　　國　　96　　年　　7　　月　　30　　日
                  民事第四庭  法  官   林玲玉
以上正本係照原本作成。
如對本判決上訴，須於判決送達後20日內向本院提出上訴狀。
中　　華　　民　　國　　96　　年　　7　　月　　30　　日
                              書記官   江虹儀
